【裁判字號】    98,重訴,45
【裁判日期】    980408
【裁判案由】    損害賠償
【裁判全文】
臺灣新竹地方法院民事判決              98年度重訴字第45號
原      告  乙○○
法定代理人  丙○○
            丁○○
被      告  甲○○
上列當事人間請求侵權行為損害賠償事件，經本院刑事庭裁定移
送前來（97年度交附民字第44號），於中華民國98年3 月25日言
詞辯論終結，本院判決如下：
    主          文
被告應給付原告新臺幣貳仟貳佰拾萬柒仟貳佰壹拾伍元，及自
中華民國九十七年八月二十六日起至清償日止按週年利率百分之
五計算之利息。
原告其餘之訴駁回。
訴訟費用由被告負擔十分之六，餘由原告負擔。
本判決第一項於原告以新臺幣柒佰伍拾萬元為被告預供擔保後，
得為假執行。
原告其餘假執行之聲請駁回。
    事 實 及 理 由
壹、程序方面：
    原告業經臺灣板橋地方法院97年度禁字第27號民事裁定宣告
    為禁治產人，由其父母即丙○○、丁○○為其監護人，經本
    院依職權調閱該卷宗審認無訛，原告以原告之父母丙○○、
    丁○○為其法定代理人即無不合，先予敘明。
貳、實體方面：
一、原告方面：
(一)、聲明：被告應給付原告新臺幣（下同）38,707,543元，及自
    起訴狀繕本送達翌日（即97年8 月26日）起至清償日止按週
    年利率百分之五計算之利息。並陳明原告願供擔保以代釋明
    ，請准宣告假執行。
(二)、被告甲○○於民國96年10月16日23時18分許，騎乘車號F77-
    290 號重型機車，沿新竹市○○路由北往南方向行駛，行經
    食品路與東南街交岔路口時，應注意遵守燈光號誌，疏未注
    意前方號誌為紅燈，因超車而跨越分向線駛入來車道，且闖
    越紅燈而直行進入上開交岔路口，與原告乙○○騎乘車號03
    3-BRR 號重型機車發生擦撞，致原告受有頭部外傷併顱內出
    血及腦鈍挫傷術後併腦浮腫、上肢及臀部多處擦傷、外傷後
    水腦症、呼吸機能不全、顱骨缺損、疑似肺炎、泌尿道感染
    、左助膜積水等重傷害。
(三)、被告應依民法第184 條、第193 條第1 項、第195 條第1 項
    規定負損害賠償責任，原告請求賠償之項目如下：
  1.醫療費用3,256,555元
  (1)已支出部分：
  救護車派車費用計5,500元。
  馬偕紀念醫院費用計411,170元
  三軍總醫院費用計220,009元
  財團法人同仁院萬華醫院費用計411,876元
  (2)將來待支出部分：
    原告自97年3 月14日起至財團法人同仁院萬華醫院住院治療
    ，預計需治療2 年，依原告每月平均花費92,000元，計2,20
    8,000元。
  2.增加生活上需要計4,580,470元
  (1)已支出部分：
    原告因呈植物人狀態，須購置尿布、棉棒、看護墊等醫療用
    品，截至97年7月止，已支出146,525元。
  (2)將來待支出部分：
    原告每月須花費15,315元購置醫療耗材，原告係68年12月2
    日出生，自97年8 月起算之平均餘命為48.14 年，故原告自
    97年8 月起至終生所需之醫療耗材花費為4,433,945 元（15
    ,315 ×12 ×24.00000000 ＝4,433,945）。
  3.看護費計17,868,252元
  (1)原告因本件車禍致呈意識不清，氣切管留置，仍需使用氧氣
    及抽痰，經鼻胃管灌食，無法由口進食，全身肢體無力，無
    法自行活動，大小便及身體清潔均需他人處理，無法自己為
    之，有僱請特別看護之必要，自96年11月12日起至97年1 月
    23日止，97年1月26日至97年3月17日止，前後共131日，計
    受有256,000元看護費之損害。
  (2)原告自97年3 月18日起至終生所受特別看護費用損害為17,
    612,252 元（2,000 ×365 ×24.00000000 ＝17,612,252）
    。
  4.減少勞動能力計8,002,266元
    原告車禍時為27歲，其因上開車禍致呈植物人之狀態，其殘
    障等級第1 級，所減損之勞動能力為百分之百，其離強制退
    休之65歲，尚有38年之期間，依原告勞工保險投保薪資為31
    ,800元，原告減少勞動能力計8,002,266元。
  5.精神損害賠償5,000,000元
    原告係開南管理學院畢業，於本件車禍發生時年僅28歲，自
    本件車禍受傷以來，已歷經4 次腦部手術，痛苦不堪，生命
    尊嚴盡失，可謂生不如死，終生癱瘓賴他人照顧，精神自受
    有重大損害，爰請求精神損害賠償5,000,000元。
二、被告方面：
(一)、聲明：請求駁回原告之訴及假執行之聲請。
(二)、陳述：原告請求賠償金額太高。
三、法院之判斷：
(一)、原告主張被告甲○○於96年10月16日23時18分許，騎乘車號
    F77-290 號重型機車，沿新竹市○○路由北往南方向行駛，
    行經食品路與東南街交岔路口時，應注意遵守燈光號誌，疏
    未注意前方號誌為紅燈，因超車而跨越分向線駛入來車道，
    且闖越紅燈而直行進入上開交岔路口，與原告乙○○騎乘車
    號033-BRR號重型機車發生擦撞，致原告受有頭部外傷併顱
    內出血及腦鈍挫傷術後併腦浮腫、上肢及臀部多處擦傷、外
    傷後水腦症、呼吸機能不全、顱骨缺損、疑似肺炎、泌尿道
    感染、左助膜積水等重傷害乙節，為被告不爭執，此並經本
    院97年度交易字第107號刑事判決判處甲○○犯過失傷害致
    人重傷罪處有期徒刑6月、甲○○上訴後經臺灣高等法院98
    年度交上易字第4號刑事判決駁回上訴確定在案，有該刑事
    判決在卷可稽。並經本院依職權調取被告甲○○之過失傷害
    刑事偵審卷宗審認無訛，且上開車禍經送臺灣省竹苗區車輛
    行車事故鑑定委員會鑑定結果，認為「一、甲○○駕駛重機
    車未依號誌指示行駛為肇事主因。二、乙○○駕駛重機車黃
    燈駛入路口無肇事因素。」，此有臺灣省竹苗區車輛行車事
    故鑑定委員會97年2月25日竹苗鑑字第970003字第09753006
    14號鑑定意見書影本可參，則被告對於上開車禍應負肇事責
    任之事實，當堪以認定，原告上開主張堪信為真實。
(二)、按因故意或過失，不法侵害他人之權利者，負損害賠償責任
    。故意以背於善良風俗之方法，加損害於他人者亦同。汽車
    、機車或其他非依軌道行駛之動力車輛，在使用中加損害於
    他人者，駕駛人應賠償因此所生之損害。不法侵害他人之身
    體或健康者，對於被害人因此喪失或減少勞動能力或增加生
    活上之需要時，應負損害賠償責任。不法侵害他人之身體、
    健康、名譽、自由、信用、隱私、貞操，或不法侵害其他人
    格法益而情節重大者，被害人雖非財產上之損害，亦得請求
    賠償相當之金額。民法第184 條第1 項、第191 條之2 、第
    193 條第1 項、第195 條第1 項分別定有明文。按依民法第
    193 條第1 項命加害人一次支付賠償總額，以填補被害人所
    受喪失或減少勞動能力之損害，應先認定被害人因喪失或減
    少勞動能力而不能陸續取得之金額，按其日後本可陸續取得
    之時期，各照霍夫曼式計算法，扣除依法定利率計算之中間
    利息，再以各時期之總數為加害人一次所應支付之賠償總額
    ，始為允當（最高法院22年上字第353 號判例意旨參照）。
    又依霍夫曼計算法扣除中間利息之給付，應以未到期之年金
    為對象，若已到期而未給付者，即無依霍夫曼計算法扣除中
    間利息之餘地。準此，原告請求被告賠償以下各項損失部分
    ，自其受傷日即96年10月16日起至本件言詞辯結日98年3 月
    25日止，為已到期之賠償，無庸扣除期前利息；自98年3 月
    26日起算之各項損失部分則應依霍夫曼計算法，扣除以法定
    利率計算之中間利息。原告主張被告應負侵權行為損害賠償
    責任，賠償其所受之損害，即屬可採，爰就原告請求之損害
    分別審酌如下：
  1.醫療費用部分：
  (1)已到期部分：
    原告主張被告賠償醫療費用3,256,555 元，包含已支出部分
    ：救護車派車費用計5,500 元（此部分應屬增加生活支出，
    詳如後述）、馬偕紀念醫院費用計411,170 元、三軍總醫院
    費用計220,009 元、財團法人同仁院萬華醫院費用計411,876
    元，原告自97年3 月14日起至財團法人同仁院萬華醫院住院
    治療，預計需治療2 年，依原告每月平均花費92,000元，計
    2,208,000 元，提出馬偕紀念醫院新竹分院診斷證明書、醫
    療費用單據、同仁院萬華醫院、天主教莘醫院醫療費用收據
    為證，被告則抗辯稱原告請求金額太高等語。經查，原告主
    張已支出之醫療費用馬偕紀念醫院費用計411,170 元、三軍
    總醫院費用計220,009 元、財團法人同仁院萬華醫院費用計
    411,876 元，及97年8 月7 日起至98年1 月24日止之醫療費
    用共559,611 元，有原告提出之前開醫療費用單據可證，原
    告請求之醫療費用金額已扣除健保給付及證明書部分，均屬
    於因侵權行為損害賠償而增加之生活上之需要，原告此部分
    主張堪以採信。又依原告所提自97年1 月9 日至98年1 月24
    日之醫療費用單據計算，醫療費用共計1,602,666 元，平均
    每月約133,556 元，原告主張以每月92,000元計算為適當，
    是以自98年1 月24日至本件言詞辯論終結日98年3 月25日2
    個月間已到期之醫療費用，以184,000 元計算（即92,000×
    2） 。以上已到期之醫療費總計為：1,786,666 元（411,17
    0 ＋220,009 ＋411,876 ＋559,611 ＋184,000）。
  (2)未到期部分：
    查原告所受前開傷害，而其於97年3 月12日經鑑定結果：其
    仍昏迷、臥床、有鼻胃管、氣切、不會說話、四肢癱瘓，日
    常生活起居均需他人照顧，對外界言詞詢問及拍打均無反應
    ，原告自96年10月16日車禍顱內出血術後，目前居住三軍總
    醫院，臨床診斷「頭部外傷合併顱內出血術後及植物人狀態
    」，日常生活起居均需他人照顧。有板橋中興醫院精神鑑定
    報告書在卷可稽。由上以觀，原告將來有支出醫療費必要，
    原告主張其需治療2 年，以每月92,000元計算，然自原告起
    訴日即97年8 月21日起至本件言詞辯論終結日98年3 月25日
    ，已逾7 月，已到期部分已如前述，故原告將來所需醫療費
    用期間以尚需1 年5 月期間計算，每月以92,000元計算，因
    原告為一次之請求需扣除中間利息，即依年別5%複式霍夫曼
    計算法（第一年不扣除中間利息），其計算式為：[92000*1
    2.00000000（此為17月之霍夫曼係數）]=1,153,348 元（小
    數點以下四捨五入），是以原告得請求將來待支出之醫療費
    用為1,153,348元。
  (3)以上原告得請求之醫藥費用為2,940,014 元（1,786,666 ＋
    1,153,348 ＝2,940,014） ，則原告請求醫療費用於2,940,
    014元範圍內為適當，應予准許。
  2.增加生活上需要部分：原告主張原告自馬偕新竹醫院轉院到
    三軍總醫院所需之救護車費用5,500 元，又原告因呈植物人
    狀態，須購置尿布、棉棒、看護墊等醫療用品，至97年7 月
    止，已支出146,525 元。原告每月須花費15,315元購置醫療
    耗材，原告係68年12月2 日出生，自97年8 月起算之平均餘
    命為48.14 年，故原告自97年8 月起至終生所需之醫療耗材
    花費為4,433,945 元（15,315×12×24.00000000 ＝4,433,
    945） ，提出救護車費用、復健器材訂製單、尿布等用品收
    據為證，經查：
  (1)關於原告轉院所需之救護車費用乃屬因侵權行為所致增加生
    活之需要，則就原告自馬偕新竹醫院轉院到三軍總醫院救護
    車費用5,500 元部分自屬有理由。
  (2)尿布、棉棒、看護墊等醫療用品部分
  已到期部分：
    原告因受有前開傷害目前呈植物人狀態，有前開鑑定報告書
    在卷可佐，則原告須購置尿布、棉棒、看護墊等醫療用品，
    至97年7 月止已支出146,525 元，97年8 月1 日至98年2 月
    1 日共計支出142,550 元，有原告提出之前開單據足憑。又
    原告自97年1 月7 日至98年2 月1 日共支出醫療用品費用28
    9,075 元，每月平均支出22,237元，原告主張以每月須花費
    15,315元購置醫療耗材（每日平均為511 元，每年183,780
    元）為有理由，自98年2 月2 日至本件言詞辯論終結日98年
    3 月25日共1 月又23日共計27,068元（15,315＋11,753＝27
    ,068）。以上已到期之醫療用品費用為316,143 元（146,52
    5 ＋142,550 ＋27,068＝316,143）。
  未到期部分：
    原告係68年12月2 日出生，至98年3 月26 日之年齡為29歲3
    月又24日，依臺灣省平均餘命表，平均餘命為47.20 年，原
    告請求一次給付醫療耗材費用，則應依法定利率扣除期前利
    息，故原告自98年3 月26日起至終生所需之醫療耗材花費為
    4,519,784 元，即依年別5%複式霍夫曼計算法（第一年不扣
    除中間利息），其計算式為：[183780*24.00000000 （此為
    47年之霍夫曼係數）+183780*0.2*（24.000000-00.0000000
    0）]=4,519,784（小數點以下四捨五入）
  (3)綜上，原告得請求4,841,427 元（5,500 ＋316,143 ＋4,51
    9,784 ＝4,841,427 元）。原告僅請求4,585,970 元（4,58
    0,470＋5,500 ＝4,585,970 元）為適當，應予准許。
  3.看護費用部分：
  (1)已到期部分：
  原告主張原告因本件車禍致呈意識不清，氣切管留置，仍需
    使用氧氣及抽痰，經鼻胃管灌食，無法由口進食，全身肢體
    無力，無法自行活動，大小便及身體清潔均需他人處理，無
    法自己為之，有僱請特別看護之必要，自96年11月12日起至
    97年1 月23日止，97年1 月26日至97年3 月17日止，前後共
    131 日，計受有256,000 元看護費之損害。提出看護費用收
    據為證，參酌前開鑑定報告書記載，原告日常生活起居均需
    他人照顧，是以前開看護費用乃屬於因侵權行為損害賠償而
    增加之生活上之需要，原告請求被告賠償看護費用256,000
    元，亦屬可取。
  原告主張自97年4 月起僱請印傭擔任看護至98年2 月8 日共
    支出159,851 元，提出之監護工薪資表、健保費、就業安定
    費繳納單據為證。參酌原告僱請印傭自97年4 月14日至98年
    2 月8 日支出薪資共142,784 元，平均每月薪資17,848元，
    97年11月24日至98年1 月21日支出健保費共3, 114元，平均
    每月1,038 元，97年3 月至12月支出就業安定費13,953元，
    平均每月1,550 元，則原告僱請印傭平均每月為共支出20,4
    36元（14 2,784＋1,038 ＋1,550 ＝20,436），每日平均為
    681 元，每年為245,232 元，是以自98年2 月8 日至98年3
    月25日言詞辯論終結日止共1 月又17日之已到期看護費為32
    ,013 元 （20,436＋11,577）。以上已到期看護費共計191,
    864元（159,851 ＋32,013＝191,864） 。
  (2)未到期部分：
    按因身體或健康受不法侵害，需人長期看護，就將來應支付
    之看護費，係屬增加生活上需要之費用，被害人得請求賠償
    。查原告受有頭部外傷併顱內出血及腦鈍挫傷術後併腦浮腫
    、上肢及臀部多處擦傷、外傷後水腦症、呼吸機能不全、顱
    骨缺損、疑似肺炎、泌尿道感染、左助膜積水等重傷害，目
    前呈植物人狀態，日常生活起居均需他人照顧等情，有前開
    鑑定報告書可佐，足證原告確有需終身看護之必要，原告自
    98年3 月26日起（在此之前之已到期看護費用詳如前述）之
    看護費用，依內政部所公佈之95年臺灣地區國民平均餘命，
    原告餘命應可認定為47.20 年（如前述），以每月20,436元
    （如前述），每年245,232 元計算，原告請求一次給付此部
    分看護費用，則應依法定利率扣除期前利息，則原告此部分
    得請求之金額應為6,031,101 元，即依年別5%複式霍夫曼計
    算法（第一年不扣除中間利息），其計算式為：[245232*24
    .00000000 （此為47年之霍夫曼係數）+245232* 0.2* （24
    .000000-00.0000000 0）]=6,031,101 （小數點以下四捨五
    入）
  (3)是以原告得請求之看護費為6,478,965 元（256,000 ＋191,
    864 ＋6,031,101 ＝6,478,965），逾此範圍為無理由。
  4.喪失勞動能力之損害：
  (1)已到期部分：
    原告主張原告車禍時為27歲，其因上開車禍致呈植物人之狀
    態，其殘障等級第1 級，所減損之勞動能力為百分之百，其
    離強制退休之65歲，尚有38年之期間，依原告勞工保險投保
    薪資為31,800元，原告減少勞動能力計8,002,266 元等情，
    提出投保勞工保險卡為證，經查，原告受有前開傷害，目前
    呈植物人狀態，有前開鑑定報告書可佐，原告確實喪失全部
    之勞動能力，應堪認定。按身體或健康受侵害，而請求賠償
    喪失或減少勞動能力之損害，於估定被害人喪失或殘存勞動
    能力之價值時，應以其勞動能力在通常情形下可取得之對價
    為標準（最高法院94年台上字第2128號裁判意旨參照）；又
    按喪失勞動能力之賠償金額，應就被害人受侵害前之身體狀
    況、教育程度、專門技能、社會經驗等方面酌定，不能以一
    時一地之工作收入為準（最高法院63年台上字第1394號判例
    意旨參照）。參酌原告為開南管理學院畢業，於本件車禍發
    生前年僅27歲餘，任職翔準先進光罩股份有限公司，投保薪
    資為31,800元，有原告提出之戶籍謄本、學位證書、勞工保
    險卡在卷可稽，原告主張依每月投保薪資31,800 元 （每日
    平均1,060 元，每年381,600 元）計算其每月之收入當屬可
    採，原告自96年10月16日至本件98年3 月25日言詞辯論終結
    日止之薪資為15個月又9 天，共計486,540 元（計算式為：
    【（31,80015）＋（9 1060）】＝486,540元）。
  (2)未到期部分：
    按勞動基準法第3 條、第54條自請退休及強制退休之年齡，
    分別為55歲、工作25年以上及65歲（勞動基準法第54條第1
    項第1 款所定強制退休年齡原為60歲，惟已於97年5 月14日
    修正，將強制退休年齡調高為65歲），審酌原告之年齡、車
    禍發生前已任職之職業及健康狀況等情事，認為原告之勞動
    年齡應可達65歲，而原告則係至133 年12月2 日為年滿65歲
    ，又本件車禍發生於96年10月16日，則可推知原告自車禍發
    生時起至依勞動基準法規定之退休年齡為止，尚有37年又1
    個月26天，以每年薪資381,600 元計算，依年別5%複式霍夫
    曼式計算法扣除中間利息（第一年不扣除中間利息），其計
    算式為：[381600*21.00000000 （此為37年之霍夫曼係數）
    +381600* 0.15*（21.00000000-00.00000000）]=8,138,469
    元（小數點以下四捨五入）。
  (3)以上原告得請求金額為8,625,009 元（486,540 ＋8,138,46
    9 ＝8,625,009），原告僅請求8,002,266 元，應屬有據。
  5.精神慰撫金部分：
    原告主張原告係開南管理學院畢業，於本件車禍發生時年僅
    28歲，自本件車禍受傷以來，已歷經4 次腦部手術，痛苦不
    堪，生命尊嚴盡失，可謂生不如死，終生癱瘓賴他人照顧，
    精神自受有重大損害，爰請求精神損害賠償5,000,000 元。
    。本院審酌原告為大學畢業，車禍前每月投保薪資為31,800
    元，本件車禍肇事因素在於被告，原告並無肇事因素，原告
    所受前開傷害嚴重等一切情狀，認為原告此部分請求應以20
    0 萬元為適當，原告此部分請求於超過此數額部分，應無可
    採。
  6.綜上，原告可請求前開各項請求金額合計22,784,127元（2,
    940,014 ＋4,585,970 ＋6,478,965 ＋8,002,266 ＝22,007
    ,215 ＋2,000,000 ＝24,007,215元）。
(三)、又按被保險汽車發生汽車交通事故，被保險人已為一部之賠
    償者，保險人僅於本法規定之保險金額扣除該賠償金額之餘
    額範圍內，負給付責任，強制汽車責任保險法第31條定有明
    文。原告於本件車禍發生後，已受領1,700,000 元之強制汽
    車責任保險金，業據原告陳明在卷，故原告受領之強制汽車
    責任保險金應自原告得請求之金額中扣除，扣除後原告尚得
    請求22,307,215元（24,007,215－1,700,000 ＝22,307,215
    元）
(四)、綜上所述，原告主張依據侵權行為損害賠償之法律關係，請
    求被告賠償，於22,307,215元及自刑事附帶民事訴訟及自起
    訴狀繕本送達翌日即97年8 月26日起至清償日止按法定利率
    年息百分之五計算之遲延利息之範圍內為有理由，應予准許
    ；至於原告之請求超過該數額部分則為無理由，應予駁回。
、假執行之宣告：原告陳明願預供擔保聲請宣告假執行，就原
    告勝訴部分，經核無不合，爰酌定相當之擔保金額就原告勝
    訴部分准許之；至於原告其餘假執行之聲請，因該部分訴之
    駁回而失所附麗，應併予駁回。
肆、本件事證已臻明確，兩造其餘主張及攻擊防禦方法與證據，
    經本院斟酌後，與本件判決結果已不生影響，故不一一論列
    ，附此敘明。
伍、結論：原告之訴為一部有理由，一部無理由，依民事訴訟法
    第79條、第390 條第2 項，判決如主文。
中    華    民    國    98    年    4     月    8     日
                  民事第一庭    法      官  林麗玉
以上正本係照原本作成。
如對本判決上訴，須於判決送達後20日內向本院提出上訴狀。
中    華    民    國    98    年    4     月    8     日
                                書  記  官  陳思璟


司法院資訊處製作；財團法人民間司法改革基金會備份。
